【裁判字號】    89,簡上,7
【裁判日期】    920529
【裁判案由】    確認通行權
【裁判全文】
臺灣桃園地方法院民事判決  八十九年度簡上字第七號
    上  訴  人  戊○○
                丁○○
    共      同
    訴訟代理人  廖珠蓉律師
    複  代理人  謝淑芬律師
    被  上訴人  丙  ○      住.
                乙○○○    住.
    共      同
    訴訟代理人  江松鶴律師
    複  代理人  甲○○      住.
右當事人間請求確認通行權事件，上訴人對於中華民國八十八年年七月六日本院桃園
簡易庭八十八年度桃簡字第七二二號第一審判決提起上訴，本院判決如左：
    主      文
上訴駁回。
第二審訴訟費用由上訴人負擔。
    事      實
甲、上訴人方面：
一、聲明：原判決廢棄；被上訴人在第一審之訴駁回。
二、陳述：除與原審判決書所載者相同茲予引用外，補稱：
（一）按袋地通行權係在解決土地與公路無適宜聯絡之通行問題，若通行鄰地之結果
      亦無法解決其通行問題，實非當初立法原意。查本件被上訴人丙○所有坐落桃
      園縣大溪鎮○○段一一九九地號土地與被上訴人乙○○○所有坐落同段一一九
      九之一地號土地（以下分別簡稱系爭一一九九地號土地及系爭一一九九之一地
      號土地）及公路間，除上訴人丁○○所有坐落同段一二００地號及上訴人戊○○所有坐落同段一一九四之四地號土地（以下分別簡稱同段一二００地號土地
      、同段一一九四之四地號土地）外，尚隔有其他第三人之私地，即上訴人所有
      上開土地亦屬袋地，故縱令被上訴人通行於上訴人所有上開土地，在被上訴人
      未取得其他鄰地所有人，即鄰近公路之其他土地所有人同意下，被上訴人仍無
      法僅通行上訴人所有上開土地即可對外通行至北二高，是被上訴人僅對上訴人
      所有上開土地訴請確認通行權並不能解決其土地通行問題，其提起本件確認通
      行權訴訟並無實益。
（二）次按鄰地通行權於被通行土地所有權人言，乃對所有權之限制，其限制應以符
      合比例原則而有限制必要為前提，被上訴人既主張通行範圍係因考量農機行駛
      需要云云，被上訴人自有就系爭土地確有使用農機以為耕種等必要情形舉證以
      實其說，而被上訴人所有系爭一一九九、一一九九之一地號土地使用類別雖屬
      農牧用地，然事實上系爭土地早己廢耕且雜草叢生，被上訴人未實際從事耕種
      ，自無因行駛農機需要，要求通行上訴人所有同段一二００、一一九四之四地
      號土地三公尺寬道路之必要。
（三）縱認被上訴人果依農地之使用方式使用渠等所有系爭土地，然因系爭土地面積
      分別為一千零四十三平方公尺及六百三十七平方公尺，並非經營大規模農場，
      衡諸一般耕作習慣應無需使用農機。且農機之設計乃用以行駛於農田上，非用
      以行駛於非農田之道路上，是以農機行駛於他人土地僅係「一時性」的使用他
      人土地，並非「經常性」的使用，故以農地之通常使用言，只需田埂足矣，開
      設道路以供農機通行至特定的農業用地並非農地之通常使用方式，自不符鄰地
      通行權之「使土地為通常使用」之要件。另使用農機行駛之寬度亦無須至三公
      尺之寬，被上訴人通行以手推車之寬度（約七十公分）即屬適當。
三、證據：除援用原審所提出之證據外，另提出相片六幀、土地登記簿謄本二件為證
    ，並聲請履勘現場。
乙、被上訴人方面：
一、聲明：上訴駁回。
二、陳述：除與原審判決書所載者相同茲予引用外，補稱：
（一）被上訴人丙○所有系爭一一九九地號土地與被上訴人乙○○○所有系爭一一九
      九之一地號土地係屬袋地，與公路無適宜之聯絡，致不能為通常使用，已為原
      審所是認，亦為上訴人所不否認，則本件被上訴人確有通行上訴人丁○○所有
      坐落同段一二００號土地與上訴人戊○○所有坐落同段一一九四之四地號土地
      以至公路之必要，上訴人應有容認被上訴人通行之義務。
（二）上訴人所有上開土地連接六公尺寬既成道路，進而連接北二高交流道，是被上
      訴人於通行上訴人所有上開土地後，即得利用六公尺寬之既成道路通行至北二
      高，如此即可解決被上訴人所有系爭土地與公路聯絡之問題。
（三）被上訴人目前因無法通行上訴人所有上開土地，尚無法以如農耕翻土機等農機
      耕種，只好先行種植部分樹苗，非如上訴人所稱不從事耕種而雜草叢生。
（四）被上訴人所有系爭土地屬農牧用地，考量農業機械之需要，諸如農耕翻土機之
      通行，故原審酌定三公尺寬之道路供被上訴人通行，誠屬適當。
三、證據：除援用原審所提出之證據外，另提出相片十二幀、現場簡圖一紙為證。
丙、本院依原告聲請履勘現場，並依職權囑託桃園縣大溪地政事務所派員實施測量及
    繪製複丈成果圖。
    理      由
一、本件被上訴人起訴主張：被上訴人丙○所有坐落桃園縣大溪鎮○○段一一九九地
    號與被上訴人乙○○○所有坐落同段一一九九之一地號土地，因地處內陸，與公
    路無適宜之聯絡，致土地無法為通常之使用，且上開土地屬農牧用地，供作農業
    使用需仰賴農耕機具，考量農機通行需求及安全，並兼顧對於周圍地及上訴人土
    地損害最小，爰依民法第七百八十七條規定，訴請確認被上訴人丙○對上訴人丁○○所有坐落同段一二００地號如附圖乙案Ｂ部分所示面積四十一平方公尺之土
    地、對上訴人戊○○所有坐落同段一一九四之四地號如附圖乙案Ｂ部分所示面積
    二十七平方公尺、Ｃ部分所示面積三十一平方公尺土地有通行權，及被上訴人乙○○○對上訴人丁○○所有坐落同段一二００地號如附圖乙案Ｂ部分所示面積四
    十一平方公尺之土地、對上訴人戊○○所有坐落同段一一九四之四地號如附圖乙
    案Ｃ部分所示面積三十一平方公尺之土地有通行權存在，且上訴人丁○○、戊○○二人應容忍被上訴人丙○、乙○○○通行上開土地等語。
二、上訴人則以：上訴人所有同段一二００、一一九四之四地號土地亦屬袋地，故被
    上訴人通行上訴人所有上開土地，亦無法與公路為適宜之聯絡；且被上訴人所有
    系爭一一九九、一一九九之一地號土地雖屬農牧用地，惟被上訴人未為實際耕作
    ，故無通行之必要；若果為耕作，因其非大規模之農場經營，無需使用機械，行
    走田埂即可；且若需供農機行駛，亦無須固定通行寬達三公尺道路等語置辯。
三、查被上訴人所有坐落桃園縣大溪鎮○○段一一九九、一一九九之一地號土地係屬
    農牧用地，四周為他人所有土地環繞，且緊鄰上訴人所有之同段第一二００、一
    一九四之四地號土地，無適宜之道路可供直接通行至公路，係屬袋地；又本件土
    地鄰近北二高交流道，自北二高交流道下有一六公尺寬柏油路延伸至系爭四筆土
    地周圍，由上訴人丁○○所有之同段一二００地號土地往南經一水泥道路，可通
    行至該六公尺寬柏油路，進而連接至北二高交流道等情，業據被上訴人於原審提
    出土地登記謄本、於本院審理中提出現場照片等，及上訴人於本院審理中提出現
    場照片等為證，並經本院赴現場勘驗屬實，製有勘驗筆錄，及囑託桃園縣大溪地
    政事務所派員實施測量及繪製複丈成果圖在卷可稽，復為兩造所不爭執，堪信為
    真實。
四、按土地因與公路無適宜之聯絡，致不能為通常使用者，土地所有人得通行周圍地
    以至公路，民法第七百八十七條第一項前段定有明文。而此有關「袋地必要通行
    權」之土地所有人得通行周圍地以至公路之規定，其「周圍地」並非僅指以與不
    通公路土地直接相毗鄰者為限，如不通公路之土地，與公路之間，有二筆以上不
    同所有人之土地相鄰，為達通行公路之目的，亦得主張通行該周圍地。最高法院
    六十九年度台上字第二六六號、九十年度台上字第一六六號、九十一年度台上字
    第一八四六號判決意旨可資參照。按上開判決意旨，其周圍地雖不直接通行公路
    ，但如係不通公路之土地與公路之間必要經過之土地，且該相鄰周圍地所有人於
    土地所有人之通行有爭執者，土地所有人自得對該有爭執之相鄰周圍地所有人提
    起確認通行權之訴。查本件被上訴人所有系爭土地為袋地，已如前述，上訴人所
    有同段一二００、一一九四之四地號土地雖亦不直接與鄰接北二高交流道之六公
    尺寬柏油路直接連接，惟據本院履勘現場，於上訴人丁○○所有同段一二００地
    號至與北二高交流道相連接之柏油路之間，固有一未登記之土地及另一他人所有
    土地，但該等土地現已開設成為水泥道路供公眾通行使用，有本院勘驗筆錄所附
    現場簡圖及兩造各自提出現場照片存卷可按，是被上訴人如通行上訴人所有同段
    一二００、一一九四之四地號土地，即得連接該水泥道路通行至柏油道路，與北
    二高交流道連絡，然本件上訴人於渠等所有上開土地周圍以鐵絲網圍住，致被上
    訴人無法經由上訴人土地對外通行至北二高交流道，亦經本院勘驗屬實，則被上
    訴人以對其通行權有爭執之上訴人為被告，提起本件確認通行權之訴，自有其訴
    訟上之利益。上訴人辯稱被上訴人提起本件訴訟並無實益云云，即無可採。
五、次按，有通行權人，應於通行必要範圍內，擇其周圍地損害最少之處所及方法為
    之，民法第七百八十七條第二項定有明文。查被上訴人所有系爭一一九九、一一
    九九之一地號土地，以經上訴人所有同段一二００、一一九四之四地號之土地開
    闢通道，連接水泥道路至六公尺柏油路而聯絡北二高交流道之距離最近，其中又
    以採如附圖所示通行方式占用周圍地面積最少，此業經原審履勘現場，製有勘驗
    筆錄及囑託桃園縣大溪地政事務所派員實施測量並繪製複丈成果圖在卷可稽，堪
    認被上訴人所有系爭一一九九、一一九九之一地號土地以如附圖所示方式通行上
    訴人所有同段一二００、一一九四之四地號土地為對於周圍地損害最小。另民法
    第七百八十七條第二項所謂「通行必要之範圍」應以土地使用現況及用途為判斷
    基準，斟酌土地之形狀、面積、位置定之。查被上訴人所有系爭一一九九、一一
    九九之一地號土地，地目為田，編定使用分區為特定農業區，使用類別為農業用
    地，面積分別為一千零四十三及六百三十七平方公尺，有土地登記謄本存卷可稽
    ，而依土地法第八十二條規定，凡編為某種使用地之土地，不得供其他用途使用
    ，是被上訴人稱系爭土地須供農業使用，與上開法條規定相合，再考量現今社會
    單以人力完成整地農耕、搬運成熟已採收之農產品等，顯不敷經營成本之狀況，
    被上訴人主張系爭土地因供農業使用需以農機耕作，核與常情無悖，衡諸一般農
    用之曳引機、搬運車、翻土機等農耕機之寬度多未超過二點五公尺，並考量往來
    行駛之安全，及使用前開通行範圍土地者僅被上訴人，且該通行土地範圍係於上
    訴人所有同段一二００、一一九四之四地號土地之邊界，占用上訴人所有上開土
    地面積比例極微，不致影響上訴人於上開土地之整體利用等情，本院認為以如附
    圖所示乙案之三公尺寬度計算通行道路之寬度核屬適當。
六、再按，民法第七百八十七條第一項所謂「為通常使用」，應按土地之位置、地勢
    、面積、形狀及其用途以認定是否為土地通常使用之必要，並非以從來或現時使
    用之方法為標準，否則倘因袋地現無法使用而荒廢者，均不得再加以使用，即有
    違民法第七百八十七條之立法意旨。查本件被上訴人之土地使用類別既為農牧用
    地，且系爭土地地勢平坦、形狀完整，其通常使用自應認係供農、牧用，雖系爭
    土地現係荒廢未為耕作，尚不可以土地現狀遽認該土地即無通行周圍地為使用之
    必要。又農機之使用固係視時節變化而定，惟前所謂通常使用者，亦不以袋地所
    有人天天通行為必要，凡土地為袋地而與公路欠缺聯絡，為增益該袋地之使用及
    價值，即有使袋地所有人通行周圍地以至公路之必要。則上訴人辯稱系爭一一九
    九、一一九九之一地號土地早己廢耕而雜草叢生，且農機行駛於他人土地僅係「
    一時性」的使用他人土地，不符鄰地通行權之「使土地為通常使用」之要件云云
    ，亦無足採。
七、綜上所述，本院斟酌被上訴人所有系爭一一九九、一一九九之一地號土地通行之
    需，及上訴人所有鄰地最低損害之程度，認被上訴人本於民法第七百八十七條規
    定，於被上訴人丙○部分，訴請確認對上訴人丁○○所有坐落桃園縣大溪鎮○○
    段一二○○地號如附圖乙案Ｂ部分所示面積四十一平方公尺之土地，及對上訴人
    戊○○所有坐落桃園縣大溪鎮○○段一一九四之四地號如附圖乙案Ｂ部分所示面
    積二十七平方公尺、Ｃ部分所示面積三十一平方公尺之土地有通行權存在；被上
    訴人乙○○○部分，訴請確認對上訴人丁○○所有坐落桃園縣大溪鎮○○段一二
    ○○地號如附圖乙案Ｂ部分所示面積四十一平方公尺之土地，對上訴人戊○○所
    有坐落桃園縣大溪鎮○○段一一九四之四地號如附圖乙案Ｃ部分所示面積三十一
    平方公尺之土地通行權存在，尚屬合理必要之範圍，上訴人丁○○、戊○○二人
    自應容忍被上訴人丙○、乙○○○通行上開土地，是原審為被上訴人勝訴之判決
    ，並依兩造之陳明，分別酌定相當之擔保金額，為准、免假執行之宣告，核無違
    誤。上訴意旨仍執陳詞，指摘原判決不當，求予廢棄改判，為無理由，應駁回其
    上訴。
八、據上論結，本件上訴為無理由，依民事訴訟法第四百三十六條之一第三項、第四
    百四十九條第一項、第七十八條、第八十五條第一項，判決如主文。
中      華      民      國    九十二    年      五      月    二十九    日
                            臺灣桃園地方法院民事第二庭
~B審判長法官  邱瑞祥
~B法      官  劉佩宜
~B法      官  管靜怡
右為正本係照原本作成
中      華      民      國    九十二    年      五      月    二十九    日
~B法院書記官  趙芳媞


司法院資訊處製作；財團法人民間司法改革基金會備份。
